臺灣高等法院刑事判決　　　　　　　100年度上易字第1622號
上　訴　人　臺灣宜蘭地方法院檢察署檢察官
被　　　告　林錫雄
上列上訴人因被告傷害等案件，不服臺灣宜蘭地方法院100年度易
字第163號，中華民國100年6月22日第一審判決（起訴案號：臺灣
宜蘭地方法院檢察署99年度偵字第3810號），提起上訴，本院判
決如下：
    主  文
上訴駁回。
    事  實
一、林錫雄於民國99年8月9日上午10時許，在宜蘭縣五結鄉○○
    ○路12之20號親水公園側門出口處持指揮棒指揮遊客停車時
    ，因不滿林祐民對之拍照，欲阻止之，竟基於傷害之犯意，
    手持指揮棒向林祐民頭部揮去，打中林祐民之左臉，致林祐
    民受有左側頭皮擦傷。
二、案經林祐民訴由宜蘭縣政府警察局羅東分局報告臺灣宜蘭地
    方法院檢察署檢察官偵查起訴。
    理  由
壹、證據能力部分
    按被告以外之人於審判外之言詞或書面陳述，除法律有規定
    者外，不得作為證據；又被告以外之人於審判外之陳述，雖
    不符第159條之1至第159條之4之規定，但經當事人於審判程
    序同意作為證據，法院審酌該言詞陳述或書面陳述作成時之
    情況，認為適當者，亦得為證據；當事人、代理人或辯護人
    於法院調查證據時，知有第159條第1項不得為證據之情形，
    而未於言詞辯論終結前聲明異議者，視為有前項之同意，刑
    事訴訟法第159條第1項、第159條之5規定甚明。經查，本判
    決後開所引用之各該被告以外之人於審判外之陳述（包括書
    面陳述），雖屬傳聞證據，惟於本院審理時，被告林錫雄及
    檢察官均表示對證據能力無意見而不予爭執，且迄至言詞辯
    論終結前亦均未聲明異議，本院審酌上開證據資料製作時之
    情況，尚查無違法不當及證明力明顯過低之瑕疵，亦認為以
    之作為證據應屬適當，故揆諸前開法律規定與說明，爰逕依
    刑事訴訟法第159條之5規定，認前揭證據資料均例外有證據
    能力。
貳、實體部分
一、訊據被告林錫雄坦承於上揭時、地，因不滿告訴人林祐民對
    之拍照，而以指揮棒打中告訴人之左臉，致林祐民受有左側
    頭皮擦傷等事實，並於原審陳稱：「（問：當時是打到告訴
    人林祐民的哪裡？）他的左臉，我手上還有指揮棒，是想要
    撥掉相機」，「（問：為何不阻擋告訴人林祐民就好，而要
    打他？）是告訴人林祐民一直拿相機照過來，我就是用手拿
    指揮棒撥開他」，「應該是我握著指揮棒的手指頭碰到告訴
    人林祐民」等語（見原審卷第82頁），核與告訴人於原審審
    理中證述：「我當天於親水公園公園側門出口處拍照，可能
    是有拍攝到被告於該處販售門票，可能是被告以為我要用這
    些證據去控告他們，所以他就衝過來，也有錄到他過來質問
    我一些事情，我回答說沒有。他衝過來後就打了我一拳，打
    到我左邊的太陽穴」等語（見原審卷第34頁）一致，復有財
    團法人羅許基金會羅東博愛醫院診斷證明書及100年5月19日
    羅博醫字第1000500100號函附之醫師說明表、病歷影本附卷
    可佐（見原審卷第56至63頁），足證被告確有打傷告訴人頭
    部之事實。
二、又被告傷害告訴人之緣由，告訴人於偵查中係陳稱：對童玩
    節之招牌照相等語（見偵查卷第8頁），後於原審則證稱：
    「（問：當時是否故意拿相機對著被告拍照？）不是，我只
    是想要紀錄說童玩節有多少人來遊玩，我因為已經離職了，
    想要拍照留念」等語（見原審卷第34頁），前後已不一致，
    且按拍攝者，通常將所欲拍攝之人或景物置於鏡頭中間，然
    經原審勘驗告訴人提出之光碟內容為：「（拍攝鏡頭畫面移
    至宜蘭縣冬山鄉親水公園側門出口處，此時拍攝者站立於水
    溝邊）〈光碟時間05秒〉鏡頭中間被告林錫雄身著藍白色上
    衣、深色長褲，手持交通指揮棒，站在路口處以哨音指揮遊
    客停車。〈光碟時間15秒〉被告林錫雄見有人對其拍攝，便
    走向拍攝鏡頭，並對拍攝者質問：『怎樣！（臺語）』，拍
    攝者回答：『沒有啊！（臺語）」等情（見原審卷第75頁）
    ，可明顯看出該鏡頭係針對著被告拍攝，足見告訴人上揭所
    稱：對招牌照相，或紀錄童玩節人數而拍照留念云云，應屬
    不實，被告所述告訴人係對其拍攝等語，較有可信，是本件
    被告因不滿告訴人對其拍照而動手傷害告訴人之事實，堪以
    認定，應依法論科。
三、核被告所為，刑法第277條第1項之傷害罪。原審適用刑法第
    277條第1項、第41條第1項前段，刑法施行法第1條之1第1項
    、第2項前段，審酌被告為高職畢業之智識程度，竟為阻止
    告訴人對其拍照，而傷及告訴人之頭部，暨考量其犯罪時所
    受之刺激、告訴人之傷勢及被告犯罪後未賠償告訴人之態度
    等一切情狀，量處拘役20日，並諭知易科罰金之折算標準，
    經核認事用法並無不合，量刑亦屬允當。公訴人循告訴人之
    請求，以被告致告訴人受傷，且尚未賠償損害，原審量刑顯
    屬過輕為由，提起上訴，惟原審量刑業已審酌告訴人所受之
    傷勢，而被告與告訴人亦於本院審理期間達成和解，有告訴
    人於本院之供述可佐（見本院卷第50頁），是公訴人執上理
    由，指摘原審量刑過輕云云，為無理由，應予駁回。
參、不另為無罪之諭知部分：
一、公訴意旨另以：被告林錫雄於前揭時、地，明知告訴人林祐
    民及其機車均位於水溝邊，極易跌落水溝，竟仍猛推告訴人
    之車號077-EHD號重型機車，致車號077-EHD號重型機車及位
    於機車旁之告訴人均跌落水溝，造成告訴人受有左前臂擦傷
    、頭皮擦傷、左手肘及左小腿擦傷之傷害，且告訴人所攜之
    行動電話3支與CANON廠牌、型號IXUS95IS之數位相機1台均
    因泡水而致令不堪用，因認被告此部分行為亦涉有刑法第27
    7條第1項之傷害罪及第354條之毀損罪云云。
二、按不能證明被告犯罪或其行為不罰者，應諭知無罪之判決，
    刑事訴訟法第301條第1項定有明文。次按對於現在不法之侵
    害，而出於防衛自己或他人權利之行為，不罰；但防衛行為
    過當者，得減輕或免除其刑，刑法第23條規定甚明。正當防
    衛係為保護自己或第三人之權利，對不法侵害行為所為之反
    擊，足使侵害者發生損害，故此項反擊之防衛行為，不得超
    越必要之限度，以免濫用。然防衛行為，僅以基於排除現在
    不法之侵害而不超越必要之程度為已足，不以出於不得已之
    行為為條件。至防衛行為是否過當，則應就防衛行為之實際
    情節、不法侵害之方法、強度及其危險性、攻擊或侵害之緩
    急情勢、防衛者本身之條件、可得使用之防衛工具、公序良
    俗等為斷，非僅以侵害法益與防衛法益之輕重為據。此外，
    受侵害者有無其他委屈求全之方法，並無過分重視之必要。
三、訊據被告堅決否認此部分傷害及毀損犯行，辯稱：當天告訴
    人及其機車會跌落水溝，係因告訴人將機車座墊掀開，伊本
    來以為他是要拿記者證，結果卻拿出機車大鎖要打伊，伊基
    於正當防衛，乃舉起雙手要擋告訴人，惟當時告訴人係站在
    水溝邊，距離大約只有30公分，機車則在伊與告訴人之中間
    ，伊擋告訴人之機車大鎖時，告訴人重心不穩就掉到水溝裡
    ，機車亦遭碰到而一起掉落水溝等語。經查：
(一)本件被告於前揭時、地，前往宜蘭縣五結鄉○○○路12之20
    號親水公園側門出口處，因被告不滿告訴人對其拍照，而欲
    阻止之事實，業如上述。又被告與告訴人爭執後，被告徒手
    推告訴人，致告訴人（身上帶有行動電話3支與CANON廠牌、
    型號IXUS95IS之數位相機1台）連同其所有車號077-EHD號重
    型機車掉入水溝等情，均為被告及告訴人所肯認，並有證人
    田棟坡於偵查中之證述及前揭羅東博愛醫院診斷證明書及10
    0年5月19日羅博醫字第1000500100號函附之醫師說明表、病
    歷影本在卷可佐，此部分事實應可認定。
(二)告訴人雖指訴被告係故意推其下水云云，惟就被告如何推告
    訴人掉落水溝一節，告訴人於警詢時先指稱：「…我拿機車
    上的大鎖要防身，【對方林錫雄要搶奪我的大鎖未成，就把
    我人及重機車車號077-EHD推下水溝中】」等語（見警卷第3
    頁背面），後於偵查中則稱：「因為當時他手上還有拿指揮
    棒，【我就從我的機車上拿大鎖要防衛，林錫雄就去推我的
    機車】，機車有被推到水溝，機車掉下水溝時也有把我擠到
    水溝，我有受傷。我放在包包的手機3支、相機1台也一起掉
    下水溝」等語（見偵查卷第8頁），前後已有不同，是否可
    信，已有可疑，尚難逕行採信。
(三)告訴人於原審中證述：「（問：當天你回去你機車那裡拿機
    車大鎖，當時你、機車及水溝的位置如何？）水溝在旁邊，
    我站在機車右前方」，「當時我與機車的距離很短，以面對
    側門來看，機車停在水溝左側，我從機車左前方走到機車右
    側去取機車大鎖，後來往前走一步（機車車頭及踏板位置）
    」，「（問：原來機車大鎖是否放置你機車坐墊的置物箱裡
    面？）是的」，「（問：依你方才所述，從機車右側過去距
    離水溝很近，比較危險，為何不從左側過去拿機車大鎖？）
    因為被告就在我機車的左側」等語（見原審卷第38、39頁）
    ，足見在被告傷害告訴人後，告訴人即返回機車取機車大鎖
    ，被告及告訴人分站機車兩側之事實。又告訴人於原審證述
    ：「（問：你當時人站在水溝、機車中間去取機車大鎖，你
    稱被告當時推你及機車跌至水溝，當時被告是推何處？）被
    告當時是要推我，而將我人、機車一起推落，我站在機車右
    前方，被告站在機車左前方，他將我人、機車一起推落水溝
    」等語（見原審卷第40頁），則被告與告訴人分別站在機車
    之左前、右前方，如被告要推告訴人，僅須推告訴人即可，
    而無須推機車，是告訴人所稱被告要推伊云云，亦有可疑。
    告訴人復稱：「（問：被告當時到底如何將你、機車推落水
    溝？）被告當時確實有推我，當時我機車置物箱是打開的，
    我人站在機車踏板的位置，被告一手推機車打開的置物箱，
    另一手推我的人」等語（見原審卷第40頁），以被告與告訴
    人均站在機車前方之位置來看，則被告如要推告訴人，何須
    伸手去推機車坐墊？且以被告之位置，如要使告訴人掉落水
    溝則推坐墊（即置物箱）即可，亦無須推告訴人，是告訴人
    於原審中所述之二種說法，均難採信。
(四)再據目擊證人李梅洲於原審證稱：因為我當時是在看車輛，
    要看我朋友的車子來了沒，所以剛好看到有個人舉起機車大
    鎖，我看到該人的背面、上半身，該人右手舉起機車大鎖不
    到一秒鐘的時間被告就用雙手推該人拿機車大鎖的手部，看
    起來像是阻擋該人拿機車大鎖等語（見原審卷第43頁），核
    與告訴人於原審證稱：當時我將機車置物箱打開，拿出機車
    大鎖，只是拿起來要擋被告的攻擊，就遭被告推落水溝了等
    語（見原審卷第34、40頁）大致相符，且卷附現場照片2張
    亦可知悉告訴人機車掉落水溝時坐墊並未蓋上（見警卷第6
    頁），足認告訴人當時確實手持機車大鎖，並將之舉高，因
    機車大鎖質地堅硬，若持以攻擊人身，對人之生命、身體、
    安全構成威脅，顯具相當危險性，且告訴人從機車置物箱內
    取出機車大鎖，未及關閉置物箱，反高舉機車大鎖，顯見其
    行為之急切，對被告而言，自屬現在不法之侵害，故被告為
    避免自己遭告訴人以機車大鎖傷害，基於防衛自己權利之意
    思，採取足以終結告訴人現在不法侵害情狀之徒手推告訴人
    之行為，其所採擇之防衛處置，於客觀上核屬必要，自應認
    屬正當防衛之行為，縱被告於推告訴人之過程中，致告訴人
    及機車跌落水溝，而使告訴人受有左前臂擦傷、頭皮擦傷、
    左手肘及左小腿擦傷之傷害，且告訴人之機車及所攜之行動
    電話3支與CANON廠牌、型號IXUS95IS之數位相機1台均因泡
    水而致令不堪用，惟與被告恐遭告訴人持機車大鎖攻擊之不
    法侵害相較，難認有逾必要程度之情，其防衛行為難認有何
    過當之處，揆諸首揭刑法第23條前段規定，被告之行為，自
    得依正當防衛而阻卻違法性，即屬不罰之行為，自無從依刑
    法上之傷害罪名相繩。
(五)另告訴人證稱：伊是為了要擋被告的攻擊，才至機車置物箱
    取機車大鎖防衛云云。但查，被告原已持有指揮棒，如真要
    傷害告訴人，其大可在告訴人未開啟機車置物箱之座墊時為
    之，何需讓告訴人有時間去開啟置物箱，再取出機車大鎖後
    始為之？足見被告辯稱當時告訴人說他是記者，要去機車那
    裡拿記者證，卻拿出機車大鎖等語，尚非子虛。況正當防衛
    之要件，必對於現在之不正侵害，始能成立，若侵害已過去
    ，或預料有侵害而侵害尚屬未來，則其加害行為，自無正當
    防衛之可言（參見最高法院19年上字第1174號判例意旨）。
    而告訴人於原審明確證稱：被告打我之後沒有再繼續攻擊我
    ，但他一直靠過來，有要攻擊我的意思，我才拿機車大鎖防
    衛等語（見原審卷第34頁），顯見被告於傷害告訴人之後，
    並無再為任何攻擊行為，告訴人此時亦未遭受被告之不法侵
    害，是告訴人朝向被告高舉機車大鎖，僅係其主觀上預料有
    侵害而侵害尚屬未來，揆諸前開判例意旨，告訴人自不得主
    張正當防衛，而係對被告之不法侵害，故公訴人以告訴人所
    言認告訴人之行為為正當防衛，對被告而言即非不法侵害，
    自無從適用正當防衛阻卻違法云云，容有誤會。
四、綜上所述，被告雖有徒手推告訴人致告訴人及車號077-EHD
    號重型機車均跌落水溝，造成告訴人之傷害，所攜帶物品毀
    損，然被告所為係因告訴人對被告為現時不法之侵害所致，
    被告為防衛自己身體法益，而採取有效且未逾越必要範圍之
    防衛行為，合於刑法第23條規定正當防衛之要件，依法即屬
    不罰之行為，本應為無罪之判決，惟檢察官以被告此部分行
    為與前開認定之傷害行為間，具有想像競合犯之裁判上一罪
    關係，原審乃不另為無罪之諭知，核無不合。公訴人就此部
    分上訴意旨猶執陳詞，仍認被告此部分應構成傷害罪及毀損
    罪云云，為無理由，應予駁回。
據上論斷，應依刑事訴訟法第368條，判決如主文。
本案經檢察官柯麗鈴到庭執行職務。
中    華    民    國   100    年    10    月    19    日
                  刑事第十二庭審判長 法  官  蔡永昌
                                     法  官  王梅英
                                     法  官  蘇隆惠
以上正本證明與原本無異。
不得上訴。
                                     書記官  蕭詩穎
中    華    民    國   100    年    10    月    19    日
附錄：本案論罪科刑法條全文
中華民國刑法第277條
傷害人之身體或健康者，處3年以下有期徒刑、拘役或1千元以下
罰金。
犯前項之罪因而致人於死者，處無期徒刑或7年以上有期徒刑；
致重傷者，處3年以上10年以下有期徒刑。